ACORDAO-COMPLETO-2344423

ACÓRDÃO 443/2019 ATA 6/2019 - PLENÁRIO

VISTA, relatada e discutida esta tomada de contas especial, instaurada pelo então Ministério do Desenvolvimento Social e Combate à Fome (MDS) em desfavor de Euricélia Melo Cardoso, ex-prefeita de Laranjal do Jari/AP, em razão da ausência da comprovação da aplicação regular dos recursos repassados ao município pelo Fundo Nacional de Assistência Social (FNAS) , na modalidade fundo a fundo, durante o exercício de 2008.
ACORDAM os ministros do Tribunal de Contas da União, reunidos em sessão do Plenário, ante as razões expostas pela relatora, e com fundamento nos arts. 1º, inciso I, 12, § 3º, 16, inciso III, alíneas “b” e “c”, 19, parágrafo único, 23, inciso III, alínea “a”, 26, 28, inciso II, 57 e 61 da Lei 8.443/1992 c/c os arts. 202, § 6º, 214, inciso III, alínea “a”, 217 e 275 do Regimento Interno, em: 
9.1. julgar irregulares as contas de Euricélia Melo Cardoso; 
9.2. condená-la ao recolhimento aos cofres do Fundo Nacional de Assistência Social (FNAS) das quantias abaixo relacionadas, atualizadas monetariamente e acrescidas de juros de mora calculados a partir de cada uma das datas indicadas:
	Programa
	Data 
	Valor (R$) 

	PBT
	13/02/2008
	851,00

		14/03/2008
	851,00

		22/04/2008
	851,00

		08/05/2008
	851,00

		05/06/2008
	851,00

		02/07/2008
	851,00

		07/08/2008
	851,00

		04/09/2008
	851,00

		03/12/2008
	851,00

		23/12/2008
	851,00

		30/12/2008
	851,00

	PBV
	22/02/2008
	458,33

		17/03/2008
	458,33

		14/04/2008
	458,33

		09/05/2008
	458,33

		09/06/2008
	458,33

		03/07/2008
	458,33

		11/08/2008
	458,33

		10/09/2008
	458,33

		13/10/2008
	458,33

		03/12/2008
	458,33

		10/12/2008
	458,33

	PETI SSE
	21/02/2008
	5.860,00

		20/03/2008
	5.860,00

		18/04/2008
	5.840,00

		15/05/2008
	5.760,00

		11/06/2008
	5.720,00

		01/07/2008
	5.700,00

		15/08/2008
	5.660,00

		10/09/2008
	5.640,00

		13/10/2008
	5.620,00

		12/11/2008
	5.460,00

	PFMC
	25/02/2008
	3.100,00

		19/02/2008
	3.100,00

		12/03/2008
	3.100,00

		15/04/2008
	3.100,00

		12/05/2008
	3.100,00

		09/06/2008
	3.100,00

		03/07/2008
	3.100,00

		06/08/2008
	3.100,00

		04/09/2008
	3.100,00

		08/10/2008
	3.100,00

		11/11/2008
	3.100,00

		16/12/2008
	3.100,00

	PSB Jovem BAJ
	20/02/2008
	520,00

		18/03/2008
	650,00

		14/04/2008
	715,00

		19/05/2008
	715,00

		11/06/2008
	715,00

		03/07/2008
	715,00

		14/08/2008
	715,00

		09/09/2008
	715,00

		10/10/2008
	715,00

		07/11/2008
	715,00

		10/12/2008
	715,00

	PVMC
	22/12/2008
	7.000,00

9.3. aplicar-lhe multa no valor de R$ 220.000,00 (duzentos e vinte mil reais) , a ser recolhida aos cofres do Tesouro Nacional, com incidência de encargos legais calculados da data deste acórdão até a data do pagamento, se este for efetuado após o vencimento do prazo a seguir estipulado;
9.4. fixar prazo de 15 (quinze) dias, a contar da notificação, para comprovação, perante o Tribunal, do recolhimento das dívidas acima imputadas;
9.5. autorizar a cobrança judicial das dívidas, caso não atendida a notificação;
9.6. autorizar o pagamento das dívidas em até 36 (trinta e seis) parcelas mensais consecutivas, caso venha a ser solicitado pela responsável antes do envio do processo para cobrança judicial;
9.7. fixar o vencimento da primeira parcela em 15 (quinze) dias, a contar do recebimento da notificação, e o das demais a cada 30 (trinta) dias, com incidência de encargos legais sobre o valor de cada parcela; 
9.8. alertar a responsável que a inadimplência de qualquer parcela acarretará vencimento antecipado do saldo devedor; 
9.9. solicitar à Advocacia-Geral da União, por intermédio do Ministério Público junto ao TCU, as medidas necessárias ao arresto dos bens de Euricélia Melo Cardoso; 
9.10. remeter cópia deste acórdão ao procurador-chefe da Procuradoria da República no Amapá, nos termos do art. 16, § 3º, da Lei 8.443/1992.

Tomada de contas especial em razão da ausência de comprovação da aplicação regular dos recursos repassados pelo Fundo Nacional de Assistência Social, durante o exercício de 2008.

município de Laranjal do Jari/AP.

3. Responsável: Euricélia Melo Cardoso (CPF XXX.697.012-XX).

13.1. Ministros presentes: José Mucio Monteiro (Presidente), Benjamin Zymler, Raimundo Carreiro, Ana Arraes (Relatora) e Bruno Dantas.
13.2. Ministros-Substitutos convocados: Augusto Sherman Cavalcanti, Marcos Bemquerer Costa e André Luís de Carvalho.

ANA ARRAES

Adoto como relatório a instrução da Secretaria de Controle Externo no Estado do Amapá – Secex/AP (peça 23) , acolhida pelo secretário (peça 24) e pelo Ministério Público junto ao TCU – MPTCU (peça 25) :
	“INTRODUÇÃO
Cuidam os autos de tomada de contas especial (TCE) instaurada pelo Ministério do Desenvolvimento Social e Combate à Fome (MDS) , em desfavor da Sra. Euricélia Melo Cardoso, prefeita de Laranjal do Jari/AP, à época dos fatos, em razão da ausência da comprovação da aplicação regular dos recursos repassados àquele município pelo Fundo Nacional de Assistência Social (FNAS) na modalidade fundo a fundo, durante o exercício de 2008.
	HISTÓRICO 
No exercício 2008, foram repassados recursos ao citado município para a execução de ações nos seguintes serviços de proteção social: Piso Básico de Transição (PBT) , Piso Básico Variável (PBV) , Programa de Erradicação do Trabalho Infantil (PETI SSE) , Piso Fixo de Média Complexidade (PFMC) , Proteção Social Básica ao Jovem (PSB Jovem BAJ) e Piso Variável de Média Complexidade PVMC. Foram transferidos recursos no valor total de R$ 123.327,63 (peça 1, p. 23-25) .
Em 28/09/2009, o FNAS notificou o município de Laranjal do Jari de que havia expirado o prazo de prestação de contas referente aos recursos repassados pelo FNAS em 2008. Por esse motivo, solicitou a apresentação da prestação das contas no prazo de 10 dias (peça 1, p. 37) .
Em 16/11/2009, o então prefeito Idemar Sarraf Felipe, encaminhou a prestação de contas nos termos solicitados pelo Concedente (peça 1, p. 43) .
Somente em 5/12/2014, passados mais de 5 (cinco) anos após a apresentação da prestação de contas, o Concedente acusou o recebimento do ofício. Com base em notícia crime protocolada pela gestão municipal no Ministério Público Federal que comunicou o desaparecimento da documentação comprobatória dos gastos com proteção social referente ao exercício de 2008, o Concedente, no intuito de esclarecer possíveis inconsistências, decidiu notificar os responsáveis para que apresentassem a documentação comprobatória das despesas (peça 1, p. 45-47) .
Os Srs. Walber Queiroga de Souza (prefeito à época) , Manoel José Alves Pereira (ex-prefeito) e a Sra. Euricélia Melo Cardoso (ex-prefeita) foram notificados para apresentar documentação para comprovação dos gastos referente aos recursos do FNAS repassados em 2008 (peça 1, p. 49, 55 e 59) . Os dois últimos foram citados por edital, dada a frustação da notificação via correios (peça 1, p. 146 e 148) . Contudo, não houve manifestação dos responsáveis.
Ante a ausência de manifestação dos responsáveis, entendendo que não havia como apurar a regularidade da aplicação dos recursos repassados, o Concedente decidiu pela impugnação das despesas e a consequente abertura de tomada de contas especial (peça 1, p. 5-9) .
O Relatório do Tomador de Contas Especial afirmou que os fatos apurados no processo indicavam a ocorrência de prejuízo ao erário oriundo da impugnação total das despesas devido à ausência de comprovação dos gastos (peça 1, p. 206-216, 244-248) .
No âmbito da CGU, o Relatório de Auditoria n. 637/2016 concluiu que a Sra. Euricélia Melo Cardoso se encontrava em débito com a Fazenda Nacional em razão das irregularidades apontadas na tomada de contas especial (peça 1, p. 252-255) .
O Certificado de Auditoria e o Parecer do Dirigente do Controle Interno concluíram pela irregularidade das contas da responsável (peça 1, p. 256-257) .
Em 12/8/2016, a Autoridade Ministerial atestou haver tomado conhecimento das conclusões realizadas pela TCE, e encaminhou o referido processo ao Tribunal de Contas da União para julgamento (peça 1, p. 266) .
Em primeira instrução, a Unidade Técnica consignou as seguintes informações (peça 03) : 
a) 	A prestação de contas do exercício de 2008 dos recursos repassados pelo FNAS foi regulada pela Portaria MDS 96, de 26/03/2009:
Art. 15. Excepcionalmente para os recursos do cofinanciamento federal transferidos até o exercício de 2008, a prestação de contas ocorrerá por meio do Demonstrativo Sintético Anual da Execução Físico-Financeira, no SUASWeb.
 (...) 	
Art. 17. O lançamento e a validação das informações do Demonstrativo Sintético de Execução Físico-financeira de 2008 e sua avaliação pelo Conselho de Assistência Social competente deverão ocorrer eletronicamente em prazo a ser definido em ato específico da Secretária Nacional de Assistência Social.
b) 	O prazo final para envio eletrônico do Demonstrativo Sintético Anual de Execução Físico-Financeira referente ao exercício de 2008 foi até 15 de junho de 2009, conforme prescrito no art. 1º da Portaria CNAS 2, de 4/5/2009 (peça 4) . Contudo, consta no Ofício 7529/DEFENAS/SNAS/MDS que o prazo para a apresentação de contas do exercício de 2008 se estendeu até 30/7/2009.
c)	Passado o prazo estipulado, sem o envio da prestação de contas, o Concedente notificou o ente municipal para o envio da prestação de contas por meio dos seguintes documentos (peça 1, p. 37) : 
	c.1) Relatório de Cumprimento do Objeto referendado pelo Conselho Municipal de Assistência Social, que deverá ser detalhado e conter informações sobre: execução do objeto e cumprimento dos objetivos propostos, meta alcançada, população beneficiada, avaliação da qualidade dos serviços prestados, montante de recursos aplicados, descrição do alcance, social e demais informações confrontando o objeto proposto com o objeto executado, detalhando as atividades realizadas no atendimento ao público alvo;
	c.2) Preenchimento de Planilha, semelhante ao Demonstrativo Sintético da Execução Físico-Financeira, disponibilizada no endereço eletrônico: http://www.mds.gov.br/suas.
d)	A Prefeitura Municipal de Laranjal do Jari atendeu à solicitação e encaminhou a documentação em 16/11/2009 (peça 1, p. 43) .
e)	Após um grande lapso temporal, apenas em 5/12/2014, o Concedente elaborou a Nota Técnica 8.611/2014 para a análise da prestação de contas. Nessa nota, foi atestado o recebimento da documentação enviada pela prefeitura em 2009. E também foi informado sobre uma notícia crime, que diz respeito à aplicação dos recursos ora analisados. Abaixo trecho desta notícia crime (peça 1, p. 45-47) :
Apesar de o Município ter prestado contas através dos extratos bancários, estamos à mercê de uma eventual fiscalização onde não teremos a documentação física que comprovam os gastos efetuados pela gestão anterior, a qual levou toda a documentação referente aos gastos com Proteção social, motivo pelo qual se faz necessário, a adoção das medidas legais cabíveis.
f) 	Com isso, o Concedente entendeu que era necessário esclarecer melhor os fatos, e verificar a boa e regular aplicação do recurso público, notificando os responsáveis a apresentar documentação para comprovação dos gastos referente aos recursos do FNAS repassados em 2008 (peça 1, p. 49, 55 e 59) . Contudo, não houve manifestação dos responsáveis.
g) 	Durante o exercício de 2008, ano da utilização dos recursos, a prefeita municipal era a Sra. Euricélia Melo Cardoso. Em 2009, ano da prestação de contas (prazo até 30/7/2009) , houve a gestão de dois prefeitos: a Sra. Euricélia Melo Cardoso, de janeiro a abril de 2009; e o Sr. Idemar Sarraf Felipe, de maio a dezembro de 2009 (peça 1, p. 222-231) . Isto se deu pelo fato da primeira ser afastada do cargo de prefeita e depois retornado em processo da Justiça Eleitoral.
h) 	Todo o recurso do FNAS do ano de 2008 foi depositado e executado na gestão da Sra. Euricélia Melo Cardoso, logo essa gestora é responsável em demonstrar a boa e regular aplicação dos recursos públicos, nos termos do art. 70, parágrafo único da Constituição Federal.
i)	A data final para apresentação de contas incidiu na gestão do prefeito sucessor Sr. Idemar Sarraf Felipe que, apesar de não apresentar as contas no prazo legal, encaminhou a documentação quando instado pelo Concedente (peça 1, p. 37, 43, 45-47) . Tal medida afasta sua responsabilidade quanto a omissão no dever de prestar contas. Também não se aplica a irregularidade quanto a boa e regular aplicação dos recursos, tendo em vista que gestor não geriu os recursos repassados em 2008.
j) 	Por essas razões, a Unidade Técnica decidiu por realizar a citação da Sra. Euricélia Melo Cardoso, pelos valores e datas ali identificados. 
13.	A citação da Sra. Euricélia Melo Cardoso foi devidamente promovida (peças 8, 9, 11 e 12) .
14.	Ante a ausência de manifestação da responsável, em nova instrução, a Unidade Técnica propôs que a responsável fosse considerada revel e suas contas fossem julgadas irregulares (peça 14) . 
15.	O Ministério Público junto ao Tribunal entendeu que havia duas graves inconsistências no processo: i) O Aviso de Recebimento do ofício de citação não foi assinada pela própria responsável; ii) nas peças instrutórias não havia a manifestação do auditor e apenas do titular da Unidade Técnica. Por esse motivo, o MP/TCU propôs a restituição dos autos à Secex/AP para refazimento da citação e das peças processuais (peça 15) . 
16.	A Relatora do feito acompanhou a sugestão do MP/TCU (peça 16) . 
17.	Foi procedida nova citação da responsável (peças 17/19) . 
18.	Em 2/4/2018, por intermédio de e-mail, a Sra. Euricélia Melo Cardoso solicitou prorrogação de prazo para apresentar suas alegações de defesa (peça 20) , o que foi deferido pela Unidade Técnica no dia 6/4/2018 (peça 21) . 
19.	Todavia, até a data desta instrução, a responsável não apresentou suas alegações de defesa. 
	EXAME TÉCNICO 
20.	A Sra. Euricélia Melo Cardoso, na condição de prefeita de Laranjal do Jari/AP, à época dos fatos, foi citada pelo Tribunal para apresentar a prestação de contas da aplicação dos recursos recebidos do Fundo Nacional de Assistência Social (FNAS) , na modalidade fundo a fundo, no exercício de 2008, para a execução de ações em diversos serviços de proteção social. 
21.	A responsável foi prefeita municipal durante todo o exercício de 2008 (ano de repasse dos recursos) e durante os meses de janeiro a abril/2009. Assim, não resta dúvida de que a ex-prefeita é a responsável pela execução e pela prestação de contas dos recursos recebidos do FNAS naquele exercício. 
22.	Após a citação, a responsável solicitou prorrogação de prazo para apresentar a prestação de contas, o que foi deferido pela Unidade Técnica. Todavia, desde então, a responsável não mais compareceu aos autos e não apresentou suas alegações defesa. 
23.	Por esse motivo, a Sra. Euricélia Melo Cardoso deve ser considerada revel, nos termos do art. 12, parágrafo 3º, da Lei 8.443/1992, dando-se prosseguimento ao feito. 
24.	Passa-se, a seguir, a proceder a responsabilização da gestora municipal. 
Responsabilização da agente 
25.	Responsável: Euricélia Melo Cardoso (CPF XXX.697.012-XX) , ex-prefeita de Laranjal do Jari/AP.
25.1.	Irregularidade: Não comprovação da boa e regular aplicação dos recursos públicos federais do Fundo Nacional de Assistência Social (FNAS) repassados ao Município de Laranjal do Jari/AP, na modalidade fundo a fundo, durante o exercício de 2008, para a execução de ações em serviços de proteção social. 
25.2.	Conduta: Recebeu e executou, durante o exercício de 2008, recursos oriundos do Fundo Nacional de Assistência Social (FNAS) , no valor total de R$ 123.327,63, e não comprovou a sua boa e regular aplicação. 
25.3.	Nexo de causalidade: A responsável contratou e aferiu a liquidação de despesas e efetuou pagamentos no âmbito das ações de proteção social com recursos recebidos do FNAS no exercício de 2008, atuando diretamente para a consecução da irregularidade aqui apontada. 
25.4.	Culpabilidade: Na condição de prefeita, é razoável inferir que a responsável tinha conhecimento do seu dever de prestar contas e comprovar a boa e regular aplicação dos recursos recebidos. 
25.5.	Dispositivos infringidos: Art. 70, parágrafo único, da Constituição Federal de 1988; Art. 93 do Decreto-lei 200/1967; e art. 14 e 15 da Portaria MDS 96/2009. 
	CONCLUSÃO
O motivo da instauração desta TCE foi que a Sra. Euricélia Melo Cardoso, prefeita de Laranjal do Jari/AP, à época dos fatos, não comprovou a boa e regular aplicação dos recursos recebidos do Fundo Nacional de Assistência Social (FNAS) , durante o exercício de 2008, na modalidade fundo a fundo, para a execução de ações em diversos serviços de proteção social (item 01 desta instrução) . 
31.	No âmbito do Tribunal, devidamente citada, a responsável solicitou dilação de prazo para apresentação de suas alegações de defesa, o que foi deferido pela Unidade Técnica (item 17 desta instrução) . 
32.	Não obstante isso, até a data desta instrução, a responsável não apresentou suas alegações de defesa, devendo ser considerada revel, nos termos do art. 12, parágrafo 3º, da Lei 8.443/1992, dando-se prosseguimento ao feito (item 18 desta instrução) .
33.	Assim, ante a revelia da responsável e a ausência de documentos que comprovem a boa e regular aplicação dos recursos recebidos do FNAS, não resta outra alternativa senão o julgamento pela irregularidade das presentes contas da Sra. Euricélia Melo Cardoso.  
	PROPOSTA DE ENCAMINHAMENTO
34.	Diante do exposto, submetem-se os autos à consideração superior, para envio ao MP/TCU e, posteriormente ao Gabinete da Ministra-Relatora Ana Arraes, com as seguintes propostas:
	a) considerar revel, para todos os efeitos, a Sra. Euricélia Melo Cardoso (CPF XXX.697.012-XX) , dando-se prosseguimento ao processo, conforme preceitua o art. 12, § 3º, da Lei 8.443/1992 c/c o art. 202, § 8º, do RI/TCU;
	b) julgar irregulares as contas da Sra. Euricélia Melo Cardoso (CPF XXX.697.012-XX) , ex-prefeita de Laranjal do Jari/AP, nos termos do art. 1º, inciso I, e 16, inciso III, alínea ‘c’, e 19, caput, da Lei 8.443/1992, relativas aos recursos do FNAS repassados ao Município de Laranjal do Jari/AP, no exercício de 2008, para a execução de ações de serviços de proteção social, condenando-a ao pagamento das importâncias a seguir especificadas e fixando-lhe o prazo de 15 dias para que comprove perante este Tribunal, em respeito ao art. 214, inciso III, alínea ‘a’, do RI/TCU, o recolhimento da dívida aos cofres do Fundo Nacional de Assistência Social, atualizadas monetariamente e acrescidas de juros de mora calculados a partir das datas indicadas até a data do efetivo recolhimento e com o abatimento de valores acaso já satisfeitos, nos termos da legislação vigente:
	Programa
	Data 
	Valor (R$) 

	PBT
	13/02/2008
	851,00

		14/03/2008
	851,00

		22/04/2008
	851,00

		08/05/2008
	851,00

		05/06/2008
	851,00

		02/07/2008
	851,00

		07/08/2008
	851,00

		04/09/2008
	851,00

		03/12/2008
	851,00

		23/12/2008
	851,00

		30/12/2008
	851,00

	PBV
	22/02/2008
	458,33

		17/03/2008
	458,33

		14/04/2008
	458,33

		09/05/2008
	458,33

		09/06/2008
	458,33

		03/07/2008
	458,33

		11/08/2008
	458,33

		10/09/2008
	458,33

		13/10/2008
	458,33

		03/12/2008
	458,33

		10/12/2008
	458,33

	PETI SSE
	21/02/2008
	5.860,00

		20/03/2008
	5.860,00

		18/04/2008
	5.840,00

		15/05/2008
	5.760,00

		11/06/2008
	5.720,00

		01/07/2008
	5.700,00

		15/08/2008
	5.660,00

		10/09/2008
	5.640,00

		13/10/2008
	5.620,00

		12/11/2008
	5.460,00

	PFMC
	25/02/2008
	3.100,00

		19/02/2008
	3.100,00

		12/03/2008
	3.100,00

		15/04/2008
	3.100,00

		12/05/2008
	3.100,00

		09/06/2008
	3.100,00

		03/07/2008
	3.100,00

		06/08/2008
	3.100,00

		04/09/2008
	3.100,00

		08/10/2008
	3.100,00

		11/11/2008
	3.100,00

		16/12/2008
	3.100,00

	PSB Jovem BAJ
	20/02/2008
	520,00

		18/03/2008
	650,00

		14/04/2008
	715,00

		19/05/2008
	715,00

		11/06/2008
	715,00

		03/07/2008
	715,00

		14/08/2008
	715,00

		09/09/2008
	715,00

		10/10/2008
	715,00

		07/11/2008
	715,00

		10/12/2008
	715,00

	PVMC
	22/12/2008
	7.000,00

	Total 
		123.327,63

	c) aplicar à Sra. Euricélia Melo Cardoso (CPF XXX.697.012-XX) a multa prevista no art. 57 da Lei nº 8.443/92, fixando-lhes o prazo de quinze dias, a contar da notificação, para que comprovem, perante este Tribunal, o recolhimento da referida quantia aos cofres do Tesouro Nacional, atualizada monetariamente e acrescida dos juros de mora a partir do dia seguinte ao do término do prazo estabelecido, até a data do efetivo recolhimento, na forma da legislação em vigor; 
	d) autorizar desde logo, com fundamento no art. 26 da Lei 8.443/1992 c/c o art. 217 do RI/TCU, caso seja do interesse da responsável, o parcelamento da dívida em até 36 (trinta e seis) parcelas, incidindo sobre cada uma, corrigida monetariamente, os juros de mora devidos, sem prejuízo de alertá-lo de que, caso opte por essa forma de pagamento, a falta de comprovação do recolhimento de qualquer parcela implicará o vencimento antecipado do saldo devedor, nos termos do art. 26, parágrafo único, da Lei 8.443/1992 c/c o art. 217, § 2º, do RI/TCU;
	e) autorizar, desde logo, a cobrança judicial das dívidas, caso não atendida a notificação, nos termos do art. 28, II, da Lei nº 8.443/1992;
	f) encaminhar cópia da deliberação que vier a ser proferida, bem como do relatório e do voto que a fundamentarem, ao Procurador-Chefe da Procuradoria da República no Amapá, nos termos do § 3º do art. 16 da Lei 8.443/1992 c/c o § 7º do art. 209 do RI/TCU, para adoção das medidas que entender cabíveis.”
	É o Relatório.

não há.

Subprocurador-geral Lucas Rocha Furtado.

TOMADA DE CONTAS ESPECIAL. NÃO COMPROVAÇÃO DA BOA E REGULAR APLICAÇÃO DOS RECURSOS PÚBLICOS FEDERAIS DO FUNDO NACIONAL DE ASSISTÊNCIA SOCIAL (FNAS) REPASSADOS AO MUNICÍPIO DE LARANJAL DO JARI/AP, NA MODALIDADE FUNDO A FUNDO, DURANTE O EXERCÍCIO DE 2008, PARA A EXECUÇÃO DE AÇÕES EM SERVIÇOS DE PROTEÇÃO SOCIAL. CITAÇÃO. REVELIA. CONTAS IRREGULARES, DÉBITO E MULTA. ARRESTO DE BENS.

TOMADA DE CONTAS ESPECIAL (TCE)

Secretaria do TCU no Estado do Amapá (Sec-AP).

Cuidam os autos de tomada de contas especial instaurada pelo então Ministério do Desenvolvimento Social e Combate à Fome (MDS) em desfavor de Euricélia Melo Cardoso, ex-prefeita de Laranjal do Jari/AP, em razão da ausência da comprovação da aplicação regular dos recursos repassados ao município pelo Fundo Nacional de Assistência Social (FNAS) , na modalidade fundo a fundo, durante o exercício de 2008.
2.	Naquele exercício, foram repassados recursos no montante de R$ 123.327,63 para execução de ações nos seguintes serviços de proteção social: Piso Básico de Transição (PBT) , Piso Básico Variável (PBV) , Programa de Erradicação do Trabalho Infantil (PETI SSE) , Piso Fixo de Média Complexidade (PFMC) , Proteção Social Básica ao Jovem (PSB Jovem BAJ) e Piso Variável de Média Complexidade (PVMC) . 
3.	Promovida a citação, a responsável solicitou, via e-mail, em 2/4/2018, prorrogação de prazo para apresentar suas alegações de defesa, deferida pela Secex/AP no dia 6/4/2018. Todavia, transcorrido o prazo, a responsável não apresentou defesa.
4.	Os pareceres uniformes da então Secretaria de Controle Externo no Estado do Amapá - Secex/AP e do Ministério Público junto ao TCU - MPTCU foram pela irregularidade das contas de Euricélia Melo Cardoso, condenando-a ao pagamento de débito, com aplicação de multa do art. 57 da Lei 8.443/1992. 
5.	Adoto tais manifestações como razões de decidir este processo, com os adendos que julgo pertinentes.
6.	A responsável teve oportunidade de apresentar defesa no âmbito deste Tribunal, mas não implementou qualquer medida para tanto, o que, nos termos do § 3º do art. 12 da Lei 8.443/1992, caracterizou a revelia. 
7.	O ônus da prova em matéria de aplicação de recursos públicos é invertido: compete ao responsável demonstrar sua correta destinação, consoante jurisprudência pacificada neste Tribunal de Contas e no Supremo Tribunal Federal.
8.	Relembro que a responsável em questão já é conhecida deste Tribunal.
9.	Pesquisa efetuada no sistema processual do TCU demonstrou a seguinte situação:
	Processo (TC) 
	Acórdão
	Deliberação

	Processo 002.961/2010-5
	3.126/2011-Plenário
	Contas irregulares, débito solidário de R$ 9.750.000,00 (25/10/2007) e multa de R$ 75.000,00

	Processo 007.645/2015-5
	O processo se encontra na fase citatória
	Não houve

	Processo 009.077/2016-2
	4.070/2018-2ª Câmara
	Contas irregulares, débitos solidários de R$ 225.000,00 (11/2/2011) e R$ 225.000,00 (13/3/2013) e multa de R$ 30.000,00

	Processo 010.372/2016-4
	8.050/2018-2ª Câmara
	Contas irregulares, débito solidário de R$ 64.839,64 (28/12/2012) e multa de R$ 20.000,00

10.	Ante a gravidade dos fatos por ela praticados neste feito, a materialidade do dano causado aos cofres públicos e a reincidência na prática lesiva de irregularidades ao erário, arbitro a multa do art. 57 da Lei Orgânica desta Casa, em seu percentual máximo de 100% do valor atualizado do dano, e defendo que sejam solicitadas à Advocacia-Geral da União, por intermédio do Ministério Público, as medidas necessárias ao arresto dos bens da citada responsável, nos exatos termos do art. 61 da Lei 8.443/1992.
11.	Em face da inexistência de elementos que permitam concluir pela boa-fé de Euricélia Melo Cardoso, os autos estão conclusos para julgamento de mérito, a teor do art. 202, § 6º, do Regimento Interno, pela irregularidade das contas, condenação a pagamento do débito apurado e imputação de multa.
	Ante o exposto, ao endossar as manifestações da unidade técnica e do Ministério Público, VOTO por que o Tribunal adote a deliberação que submeto a sua consideração.
TCU, Sala das Sessões Ministro Luciano Brandão Alves de Souza, em 27 de fevereiro de 2019.
ANA ARRAES 
Relatora